最高法院刑事判決                              八十八年度台上字第六七四六號
    上訴人  台灣高等法院台中分院檢察署檢察官
    上訴人
    即被告  甲○○
右上訴人等因被告貪污案件，不服台灣高等法院台中分院中華民國八十八年八月十日
第二審判決（八十八年度上訴字第一一三五號，起訴案號：台灣台中地方法院檢察署
八十七年度偵字第二五九九三號），提起上訴，本院判決如左：
    主  文
原判決撤銷，發回台灣高等法院台中分院。
甲○○之上訴駁回。
    理  由
本件分兩部分說明之。
一檢察官上訴部分：
本件原判決認定上訴人即被告甲○○自民國七十九年八月間在台中縣豐原市信用合作
社任職。於八十七年一月間在總社負責辦理該合作社受台中縣稅捐稽徵處委託承辦代
收土地增值稅、契稅等稅款及解繳業務，為從事業務之人。其因急需資金週轉，竟意
圖為自己不法之所有，並基於概括之犯意，自八十七年二月間起至同年七月底止，利
用其承辦及彙整其他分社代收稅款以解繳公庫業務之機會，連續以隱匿稅款之方式，
未按時將所經收之稅款，彙繳縣市庫暫收稅款專戶，而將其中部分持有之稅款侵占入
己，供己週轉。被告於挪用上開稅款後，為防事發，並分別於納稅期限屆滿前，再以
後期經收之稅款墊還前期挪用之款項，其充墊之情形詳如原判決附表所示；且將明知
為不實之繳納稅款數額等事項，連續製作登載於業務上所掌之該合作社稅款交付表及
台中縣（地方稅）公庫代收各項非國稅日報表之文書上，進而行使前開文書，報由不
知情之該合作社總社核章函報國稅局及公庫。以短報、並延期報繳代收稅款，且於稅
款繳款書存查聯及報核聯上重蓋或加蓋不實日期之該合作社收稅之印戳而辦理解繳業
務。足以生損害於該合作社、台中縣稅捐稽徵處及納稅義務人謝芳蘭等人。迄八十七
年八月初，被告因職務調動，始無法繼續挪用稅款，合計尚有一百二十五萬元稅款無
法墊償歸還等情。因而撤銷第一審論處被告連續受公務機關委託承辦公務之人，侵占
公有財物罪刑之判決，變更起訴法條，改判論處被告連續意圖為自己不法之所有，而
侵占業務上所持有之物罪刑。固非無見。
惟查，(一)、依原判決認定之事實，該豐原市信用合作社受台中縣稅捐稽徵處委託代收
土地增值稅等稅款，所代收稅款自屬公有財物，且係受委託承辦之公務。被告為該合
作社之職員承辦是項公務，應屬貪污治罪條例第二條後段所謂受公務機關委託承辦公
務之人。縱該信用合作社與台中縣稅捐稽徵處間簽訂有委託代收稅款之民事契約，亦
屬承辦公務之委託，非僅為單純之民事上委任關係。原判決認為被告代收稅款，性質
上係受台中縣稅捐稽徵處之民事上委任，不能認為受公務機關委託承辦公務之人，乃
認被告所為僅犯業務侵占罪，不能論以貪污治罪條例第四條第一項第一款之侵占公有
財物罪云云，此與本院七十五年台上字第三一○五號、八十四台上字第五七五五號判
決所指承辦業務為民事上之委任之情形有別。原審所持見解難謂允洽。(二)、被告自承
為挪用而延期報繳稅款，於其自行製作或分社轉報（分社職員李青蕙、蕭雅仁等人製
作）之稅款繳款書存查聯及報備聯上「重蓋」不實日期之該合作社收稅之日期戳（見
偵查卷第三十一頁背面、第三十四至八十三頁）等情，此亦為原判決認定之事實，則
此部分是否另涉犯變造文書之問題﹖非無深入研求之餘地，乃原審漏未審究，亦屬可
議。檢察官上訴意旨，指摘原判決不當，非無理由，應認有撤銷發回更審之原因。
二甲○○上訴部分：
按刑事訴訟法第三百七十六條所列各罪之案件，經第二審判決者，不得上訴於第三審
法院，法有明文。本件上訴人即被告甲○○雖經檢察官以其犯貪污治罪條例第四條第
一項第一款侵占公有財物罪嫌提起公訴，但第二審法院既變更起訴法條，改依刑法第
三百三十六條第二項業務侵占罪論科，就甲○○而言，核屬刑事訴訟法第三百七十六
條第三款之案件。依首開說明，既經第二審判決，該甲○○自不得上訴於第三審法院
，乃甲○○竟復提起上訴，顯為法所不許，應予駁回。
據上論結，應依刑事訴訟法第三百九十五條前段、第三百九十七條、第四百零一條，
判決如主文。
中      華      民      國    八十八    年     十一     月    二十五    日
                              最高法院刑事第八庭
                                  審判長法官  吳  雄  銘
                                        法官  池  啟  明
                                        法官  石  木  欽
                                        法官  郭  毓  洲
                                        法官  吳  三  龍
      右正本證明與原本無異
                                              書  記  官
中      華      民      國    八十八    年     十一     月     三十     日
